【裁判字號】    89,台上,2089
【裁判日期】    890420
【裁判案由】    偽造有價證券
【裁判全文】
最高法院刑事判決                            八十九年度台上字第二○八九號
    上  訴  人  甲○○
右上訴人因偽造有價證券案件，不服台灣高等法院台中分院中華民國八十七年二月十
九日第二審判決（八十六年度上訴字第二一一三號，起訴案號：台灣台中地方法院檢
察署八十五年度偵字第二一二三一號），提起上訴，本院判決如左：
    主  文
原判決撤銷，發回台灣高等法院台中分院。
    理  由
本件原判決認定上訴人甲○○於民國八十一年一月間，受林恆州之委託，仲介貸款事
宜。遂透過呂芳川，仲介林恆州向彰化商業銀行股份有限公司中港分行（以下稱彰銀
中港分行）辦理借款。並由上訴人央求謝金德擔任連帶保證人，謝金德乃允為擔任一
期之保證人。林恆州即提供不動產作為擔保，並以上訴人、謝金德二人為連帶保證人
，向彰銀中港分行辦理不動產擔保借款新台幣（下同）三百十萬元，及副擔保借款五
十萬元，暨信用貸款九十萬元。其中信用貸款部分，由林恆州、上訴人、謝金德為共
同發票人，簽發如原判決附表編號一所載到期日為八十一年一月三十一日之本票一紙
，交付彰銀中港分行收執，上訴人因此獲得林恆州所支付之佣金十萬元。旋於同年七
月間，因上開九十萬元之信用貸款期限將屆，林恆州欲辦理續借，又找上訴人處理。
然因謝金德不願續為保證，上訴人為求順利賺取佣金，竟利用貸款續借時，保證人毋
庸親自前往銀行辦理之慣例，基於概括之犯意，偽刻謝金德名義之印章一枚，並偽造
謝金德署押，及蓋用謝金德印文於其與林恆州所共同簽發之原判決附表編號二所載本
票發票人欄，為共同發票人，並持交彰銀中港分行收執，致使彰銀中港分行陷於錯誤
，而同意予以續借，林恆州乃再給付上訴人佣金五萬元。嗣於八十二年一月間，上開
續借之信用貸款復將屆期，因林恆州仍欲辦理續借，上訴人乃以同一手法，再以上開
偽刻之謝金德印章，偽造謝金德印文及署押，共同簽發如原判決附表編號三所載本票
一紙，持交彰銀中港分行收執，使彰銀中港分行陷於錯誤，而同意予以續借，上訴人
並自林恆州處再取得佣金二萬元等情。因而撤銷第一審判決，依牽連犯關係，改判仍
論處上訴人連續意圖供行使之用，而偽造有價證券罪刑，固非無見。
惟查：(一)證據雖已調查，而其內容未明瞭者，即與未經調查無異，如遽行判決，仍屬
應於審判期日調查之證據而未予調查。又原審未於審判期日，就被告否認犯罪有利之
辯解事項與證據，予以調查，亦不於判決理由內加以論列，率行判決，自屬於法有違
。原判決以上訴人曾向林恆州取得前開三次辦理貸款之佣金，業經林恆州及呂芳川於
偵查中證述明確，作為上訴人為本件犯行之憑據（見原判決理由二）。然上訴人堅決
否認曾取得林恆州辦理貸款之佣金，及偽造謝金德之名義簽發系爭本票。而林恆州於
偵查中係供稱：伊因辦理貸款，第一次給呂芳川一萬二千元，係因為呂芳川帶伊去辦
理貸款，第二、三次也是呂芳川帶伊去辦理貸款。伊前後三次要交給甲○○之款項，
均託呂芳川轉交給甲○○（見偵續字卷第十六頁背面、第十七頁背面）。另呂芳川於
偵查中則供述：林恆州辦理第二、三次貸款之事，伊並不知情。林恆州辦理第二、三
次貸款，並未委託伊交錢給甲○○（見偵續字卷第十七頁背面、第十九頁正面）。互
核以觀，能否謂上訴人確曾向林恆州取得前開三次辦理貸款之佣金，仍非無疑。乃原
審未進一步傳訊林恆州、呂芳川徹查明白，並詳實說明其依據，即遽為前揭推斷，自
有調查未盡及理由不備之違誤。(二)上訴人否認有偽造謝金德之名義，簽發系爭本票情
事，辯稱：系爭本票發票人欄上之「謝金德」署名並非伊之字跡。而偵查中曾命上訴
人當庭書寫「謝金德」等字附卷（見偵續字卷第二四頁）。乃原審未將上開本票及上
訴人所書寫「謝金德」等字跡，送請有關機關或專門知識技能之人加以鑑定，復未闡
述其憑據，即逕謂系爭本票發票人欄上之「謝金德」署名為上訴人所偽造，要嫌速斷
。(三)刑事訴訟法第九十五條第一款規定，訊問被告應先告知犯罪嫌疑及所犯所有罪名
。此所謂「犯罪嫌疑及所犯所有罪名」，除起訴書所記載之犯罪事實及所犯法條外，
自包含依刑事訴訟法第二百六十七條規定起訴效力所擴張之犯罪事實及罪名。法院就
此等新增之犯罪事實及罪名，應踐行上開告知之程序，使被告知悉而充分行使其防禦
權。本件原審認上訴人亦犯詐欺得利罪，起訴書雖未記載上訴人此部分犯罪事實，然
上訴人此部分犯行與所犯偽造有價證券罪行，有方法結果之牽連關係，屬裁判上一罪
，乃併予審判。惟原審未依上述規定，於調查或審判程序中告知上訴人前開新增之犯
罪事實及罪名，使其有充分辯論之機會，自欠允洽。以上或為上訴意旨所指摘，或為
本院得依職權調查之事項。上訴人上訴意旨指摘原判決不當，非無理由，應認有發回
更審之原因。
據上論結，應依刑事訴訟法第三百九十七條、第四百零一條，判決如主文。
中      華      民      國    八十九    年      四      月    二十      日
                              最高法院刑事第八庭
                                  審判長法官  吳  雄  銘
                                        法官  池  啟  明
                                        法官  石  木  欽
                                        法官  郭  毓  洲
                                        法官  吳  三  龍
      右正本證明與原本無異
                                              書  記  官
中      華      民      國    八十九    年      四      月    二十六    日


司法院資訊處製作；財團法人民間司法改革基金會備份。
